ACORDAO-COMPLETO-2526158

ACÓRDÃO 2392/2022 ATA 15/2022 - SEGUNDA CÂMARA

VISTOS, relatados e discutidos estes autos que tratam de ato de aposentadoria concedida no âmbito do Tribunal Regional do Trabalho da 18ª Região/GO,
ACORDAM os Ministros do Tribunal de Contas da União, reunidos em sessão da Segunda Câmara, diante das razões expostas pelo Relator, com fundamento no art. 71, inciso III, da Constituição Federal e nos arts. 1º, inciso V, 39, inciso II, e 45 da Lei 8.443/1992, em:
9.1. considerar ilegal o ato de aposentadoria de Marniz Prudente Faria, negando-lhe o respectivo registro;
9.2. dispensar o recolhimento das quantias indevidamente recebidas de boa-fé pela interessada, consoante o disposto na Súmula nº 106 deste Tribunal;
9.3. determinar ao Tribunal Regional do Trabalho da 18ª Região/GO que adote as seguintes providências, sob pena de responsabilidade solidária da autoridade administrativa omissa:
9.3.1. suspenda o pagamento realizado com base no ato ora impugnado;
9.3.2. emita novo ato de aposentadoria escoimado das irregularidades apontadas, submetendo-o a este Tribunal no prazo de trinta dias, pelo sistema e-Pessoal;
9.3.3. comunique à interessada a deliberação deste Tribunal e a alerte de que o efeito suspensivo proveniente da eventual interposição de recursos, junto ao TCU, não a eximirá da devolução dos valores indevidamente recebidos após a notificação;
9.4. dar ciência desta deliberação à interessada e ao Tribunal Regional do Trabalho da 18ª Região/GO.

Análise de ato de concessão de aposentadoria.

Segunda Câmara

3. Interessados/Responsáveis:
3.1. Interessado: Marniz Prudente Faria (XXX.252.591-XX).

13.1. Ministros presentes: Bruno Dantas (Presidente), Augusto Nardes (Relator), Aroldo Cedraz e Antonio Anastasia.
13.2. Ministro-Substituto presente: André Luís de Carvalho.

AUGUSTO NARDES

Adoto como relatório a instrução a seguir reproduzida (peça 5) , a qual contou com a anuência dos dirigentes da Secretaria de Fiscalização de Integridade de Atos e Pagamentos de Pessoal e de Benefícios Sociais (Sefip) (peça 6) :
INTRODUÇÃO
Trata-se de ato de aposentadoria, submetido, para fins de registro, à apreciação do Tribunal de Contas da União (TCU) , de acordo com o art. 71, inciso III, da Constituição Federal.  O ato foi cadastrado e disponibilizado ao TCU por intermédio do Sistema e-Pessoal, na forma do art. 2º e 4º da Instrução Normativa TCU 78/2018.
O ato desse processo pertence às seguintes unidades:
Unidade emissora: Tribunal Regional do Trabalho da 18ª Região/GO.
Unidade cadastradora:  Tribunal Regional do Trabalho da 18ª Região/GO.
Subunidade cadastradora: SGPe - Seção de Aposentadoria.
EXAME TÉCNICO
Procedimentos aplicados
Os procedimentos para exame, apreciação e registro de atos de pessoal encontram-se estabelecidos na Instrução Normativa TCU 78/2018 e na Resolução TCU 206/2007. Essas normas dispõem que os atos de pessoal disponibilizados por meio do e-Pessoal devem ser submetidos previamente a críticas automatizadas, com base em parâmetros predefinidos.
As críticas das informações cadastradas na etapa de coleta do ato foram elaboradas e validadas levando-se em conta as peculiaridades de cada ato. Os itens verificados nessa etapa são inerentes a dados cadastrais, fundamentos legais, mapa de tempo, ficha financeira, assim como eventuais ocorrências de acumulação. Trata-se de verificações abrangentes, minuciosas e precisas e sem a necessidade de ação humana e, portanto, menos suscetível a falhas. As críticas aplicadas estão discriminadas no sistema, no Menu e-Pessoal, opção "Crítica", que podem ser acessadas mediante concessão de perfil específico a servidores do TCU responsáveis pela análise.
Além das críticas automatizadas, há verificação humana adicional no caso de haver alertas do sistema ou informações não formatadas, como esclarecimentos do gestor ou do controle interno.  
As críticas também consideram os registros do Sistema Integrado de Administração de Recursos Humanos (Siape) . O Siape disponibiliza informações atualizadas sobre as parcelas que integram os proventos, diferentemente, portanto, do e-Pessoal, que informa as parcelas no momento do registro do ato. 
Essa confrontação com o Siape fornece uma visão atual e verdadeira da situação, o que permite descaracterizar irregularidades e inconsistências que, embora constantes do e-Pessoal, já foram corrigidas.
As verificações detectadas no ato encontram-se discriminadas na aba de pendências do ato no sistema e-Pessoal, bem como no espelho do ato contemplado por esta instrução.
Exame das Constatações
Ato: 84551/2018 - Inicial - Interessado: MARNIZ PRUDENTE FARIA - CPF: XXX.252.591-XX
Parecer do Controle Interno: considerar o ato Legal.
Constatações e análises: 
1.1.1. Indício encontrado para o servidor/instituidor  MARNIZ PRUDENTE FARIA de CPF XXX.252.591-XX - tipo de indício: Acumulação ilegal de parcelas de Gratificação de Atividade Externa e VPNI (Quintos ou Décimos) decorrentes da função comissionada que era paga indistintamente a todos os ocupantes do cargo efetivo de Analista Judiciário, especialidade Oficial de Justiça Avaliador, situação: TRATADO EM PROCESSO DE CONTROLE EXTERNO.
Justificativa do Gestor de Pessoal: Não há. Verificação efetuada no âmbito do TCU.
Análise do Controle Interno:  Não há. Verificação efetuada no âmbito do TCU.
Análise da Equipe Técnica: Ilegal
A interessada possui incorporação de quintos decorrentes da função comissionada que era paga indistintamente a todos os ocupantes do cargo efetivo de Analista Judiciário, especialidade Oficial de Justiça Avaliador, o que afronta jurisprudência pacífica do TCU; por isso, o pagamento de tal rubrica está ilegal.
1.1.2. Houve o registro de pelo menos uma rubrica com 'Denominação para análise pelo TCU = Vantagem de caráter pessoal (91 - VANT. PES NOM IDEN FC-4 INAT (Vantagem de caráter pessoal - Incorporação de quintos/décimos de função) - R$ 2.984,45) .
Justificativa do Gestor de Pessoal: Não há. Verificação efetuada no âmbito do TCU.
Análise do Controle Interno:  Não há. Verificação efetuada no âmbito do TCU.
Análise da Equipe Técnica: Ilegal
A interessada possui incorporação de quintos decorrentes da função comissionada que era paga indistintamente a todos os ocupantes do cargo efetivo de Analista Judiciário, especialidade Oficial de Justiça Avaliador, o que afronta jurisprudência pacífica do TCU; por isso, o pagamento de tal rubrica está ilegal.
1.1.3. Indício encontrado para o servidor/instituidor  MARNIZ PRUDENTE FARIA de CPF XXX.252.591-XX - tipo de indício: Acumulação ilegal de parcelas de Gratificação de Atividade Externa e VPNI (Quintos ou Décimos) decorrentes da função comissionada que era paga indistintamente a todos os ocupantes do cargo efetivo de Analista Judiciário, especialidade Oficial de Justiça Avaliador, situação: TRATADO EM PROCESSO DE CONTROLE EXTERNO.
Justificativa do Gestor de Pessoal: Não há. Verificação efetuada no âmbito do TCU.
Análise do Controle Interno:  Não há. Verificação efetuada no âmbito do TCU.
Análise da Equipe Técnica: Ilegal
A interessada possui incorporação de quintos decorrentes da função comissionada que era paga indistintamente a todos os ocupantes do cargo efetivo de Analista Judiciário, especialidade Oficial de Justiça Avaliador, o que afronta jurisprudência pacífica do TCU; por isso, o pagamento de tal rubrica está ilegal.
1.1.4. Indício encontrado para o servidor/instituidor  MARNIZ PRUDENTE FARIA de CPF XXX.252.591-XX - tipo de indício: Acumulação ilegal de parcelas de Gratificação de Atividade Externa e VPNI (Quintos ou Décimos) decorrentes da função comissionada que era paga indistintamente a todos os ocupantes do cargo efetivo de Analista Judiciário, especialidade Oficial de Justiça Avaliador, situação: TRATADO EM PROCESSO DE CONTROLE EXTERNO.
Justificativa do Gestor de Pessoal: Não há. Verificação efetuada no âmbito do TCU.
Análise do Controle Interno:  Não há. Verificação efetuada no âmbito do TCU.
Análise da Equipe Técnica: Ilegal
A interessada possui incorporação de quintos decorrentes da função comissionada que era paga indistintamente a todos os ocupantes do cargo efetivo de Analista Judiciário, especialidade Oficial de Justiça Avaliador, o que afronta jurisprudência pacífica do TCU; por isso, o pagamento de tal rubrica está ilegal.
1.1.5. Indício encontrado para o servidor/instituidor  MARNIZ PRUDENTE FARIA de CPF XXX.252.591-XX - tipo de indício: Acumulação ilegal de parcelas de Gratificação de Atividade Externa e VPNI (Quintos ou Décimos) decorrentes da função comissionada que era paga indistintamente a todos os ocupantes do cargo efetivo de Analista Judiciário, especialidade Oficial de Justiça Avaliador, situação: TRATADO EM PROCESSO DE CONTROLE EXTERNO.
Justificativa do Gestor de Pessoal: Não há. Verificação efetuada no âmbito do TCU.
Análise do Controle Interno:  Não há. Verificação efetuada no âmbito do TCU.
Análise da Equipe Técnica: Ilegal
A interessada possui incorporação de quintos decorrentes da função comissionada que era paga indistintamente a todos os ocupantes do cargo efetivo de Analista Judiciário, especialidade Oficial de Justiça Avaliador, o que afronta jurisprudência pacífica do TCU; por isso, o pagamento de tal rubrica está ilegal.
1.1.6. Indício encontrado para o servidor/instituidor  MARNIZ PRUDENTE FARIA de CPF XXX.252.591-XX - tipo de indício: Acumulação ilegal de parcelas de Gratificação de Atividade Externa e VPNI (Quintos ou Décimos) decorrentes da função comissionada que era paga indistintamente a todos os ocupantes do cargo efetivo de Analista Judiciário, especialidade Oficial de Justiça Avaliador, situação: TRATADO EM PROCESSO DE CONTROLE EXTERNO.
Justificativa do Gestor de Pessoal: Não há. Verificação efetuada no âmbito do TCU.
Análise do Controle Interno:  Não há. Verificação efetuada no âmbito do TCU.
Análise da Equipe Técnica: Ilegal
A interessada possui incorporação de quintos decorrentes da função comissionada que era paga indistintamente a todos os ocupantes do cargo efetivo de Analista Judiciário, especialidade Oficial de Justiça Avaliador, o que afronta jurisprudência pacífica do TCU; por isso, o pagamento de tal rubrica está ilegal.
1.1.7. No tempo calculado para fins de anuênio foram computados períodos não contínuos. Serviço público civil (Adm. Direta e Indireta) em cargo diferente ao da aposentadoria de 21/08/1984 a 14/12/1984, Serviço público civil (Adm. Direta e Indireta) em cargo diferente ao da aposentadoria de 21/01/1985 a 09/09/1986 e Tempo no cargo em que se deu a aposentadoria de 18/04/1989 a 02/10/2018.
Justificativa do Gestor de Pessoal: Não há. Verificação efetuada no âmbito do TCU.
Análise do Controle Interno:  Não há. Verificação efetuada no âmbito do TCU.
Análise da Equipe Técnica: Ilegal
A interessada possui adicional de tempo de serviço em percentual superior ao preconizado pela jurisprudência pacífica do TCU, em face de ter computado tempo de serviço não contínuo; o que torna o pagamento de tal rubrica ilegal.
O quadro resumo de ocorrências e, quando for o caso, o detalhamento da norma legal e da jurisprudência para as inconsistências acima elencadas encontra-se no anexo II dessa instrução. 
Encaminhamento do ato: 
Considerar ILEGAL e recusar registro  do ato de Aposentadoria de MARNIZ PRUDENTE FARIA do quadro de pessoal do órgão/entidade Tribunal Regional do Trabalho da 18ª Região/GO, com base nos arts. 71, inciso III, da Constituição Federal, 1º, inciso V, e 39, inciso II, da Lei 8.443/1992 e 260, § 1º, do Regimento Interno. 
Com fulcro no art. 262, caput, do Regimento Interno deste Tribunal, determinar ao órgão/entidade Tribunal Regional do Trabalho da 18ª Região/GO que: 
dê ciência, no prazo de quinze dias, contados da notificação, do inteiro teor desta deliberação ao interessado, alertando-o de que o efeito suspensivo proveniente da interposição de eventuais recursos junto ao TCU não o exime da devolução dos valores percebidos indevidamente, caso o recurso não seja provido.
informe o teor do acórdão que vier a ser prolatado, encaminhando ao TCU, no prazo de trinta dias, comprovante da data de ciência pelo interessado, nos termos do art. 4º, § 3º, da Resolução TCU 170/2004.
promova a exclusão, no prazo 15 (quinze) dias, contados a partir da ciência desta deliberação, sujeitando-se a autoridade administrativa omissa à responsabilidade solidária, da rubrica apontada em face de manifesta ilegalidade, uma vez que o seu pagamento não encontra respaldo na jurisprudência deste Tribunal.
dispense a devolução dos valores indevidamente recebidos de boa-fé até a data da ciência do órgão/entidade Tribunal Regional do Trabalho da 18ª Região/GO, do acórdão que vier a ser proferido, com base no Enunciado 106 da Súmula da Jurisprudência do TCU.
promova o recálculo, no prazo 15 (quinze) dias, contados a partir da ciência desta deliberação, sujeitando-se a autoridade administrativa omissa à responsabilidade solidária, do valor atualmente pago relativo à rubrica apontada, em face de manifesta ilegalidade.
CONCLUSÃO
A abrangência e a profundidade das verificações levadas a efeito fundamentam convicção de que o ato 84551/2018 pode ser apreciado pela ilegalidade, em razão das irregularidades apontadas no item Exame das Constatações desta instrução, que representam afronta à legislação e à jurisprudência de referência
PROPOSTA DE ENCAMINHAMENTO
Ante o exposto, com fundamento no art. 71, inciso III, da Constituição Federal, no art. 1º, inciso V, e art. 39, incisos I e II, da Lei 8.443/1992, no art. 260 do Regimento Interno do Tribunal de Contas da União, propõe-se: 
Considerar ILEGAL e recusar registro  do ato de Aposentadoria de MARNIZ PRUDENTE FARIA do quadro de pessoal do órgão/entidade Tribunal Regional do Trabalho da 18ª Região/GO, com base nos arts. 71, inciso III, da Constituição Federal, 1º, inciso V, e 39, inciso II, da Lei 8.443/1992 e 260, § 1º, do Regimento Interno.
Com fulcro no art. 262, caput, do Regimento Interno deste Tribunal, determinar ao órgão/entidade Tribunal Regional do Trabalho da 18ª Região/GO que: 
dê ciência, no prazo de quinze dias, contados da notificação, do inteiro teor desta deliberação ao interessado, alertando-o de que o efeito suspensivo proveniente da interposição de eventuais recursos junto ao TCU não o exime da devolução dos valores percebidos indevidamente, caso o recurso não seja provido.
promova a exclusão, no prazo 15 (quinze) dias, contados a partir da ciência desta deliberação, sujeitando-se a autoridade administrativa omissa à responsabilidade solidária, da rubrica apontada em face de manifesta ilegalidade, uma vez que o seu pagamento não encontra respaldo na jurisprudência deste Tribunal.
promova o recálculo, no prazo 15 (quinze) dias, contados a partir da ciência desta deliberação, sujeitando-se a autoridade administrativa omissa à responsabilidade solidária, do valor atualmente pago relativo à rubrica apontada, em face de manifesta ilegalidade.
informe o teor do acórdão que vier a ser prolatado, encaminhando ao TCU, no prazo de trinta dias, comprovante da data de ciência pelo interessado, nos termos do art. 4º, § 3º, da Resolução TCU 170/2004.
dispense a devolução dos valores indevidamente recebidos de boa-fé até a data da ciência do órgão/entidade Tribunal Regional do Trabalho da 18ª Região/GO, do acórdão que vier a ser proferido, com base no Enunciado 106 da Súmula da Jurisprudência do TCU.
2.	O Ministério Público de Contas se manifestou de forma parcialmente divergente (peça 7) , como transcrevo a seguir:
Trata-se de aposentadoria em favor de Marniz Prudente Faria, no cargo de Analista Judiciário do Quadro de Pessoal do Tribunal Regional do Trabalho da 18ª Região/GO, cujo ato recebeu parecer pela ilegalidade por parte da Sefip, em razão de concessão indevida de (i) quintos cumulados com a Gratificação de Atividade Externa e do (ii) pagamento de adicional por tempo de serviço em percentual superior ao devido.
Com relação ao pagamento de quintos, assiste razão à unidade técnica. 
No tocante ao adicional por tempo de serviço, observa-se o cômputo dos seguintes períodos de serviço público prestados na esfera federal:
- 21/08/1984 a 14/12/1984 - 116 dias;
- 21/01/1985 a 09/09/1986 - 597 dias;
- 18/04/1989 a 08/03/1999 - 3612 dias.
O total de tempo de serviço é de 4325 dias, que corresponde a 11 anos, 10 meses e 10 dias.
O montante de R$ 826,32 pago a título de anuênios é legal, pois foi calculado à razão de 11% do provento básico de R$ 7.512,00.
Tendo em vista que a servidora ingressou no cargo antes de 12/12/1990, data de publicação do RJU, convém rememorar que o Decreto 31.922/1952, ao regulamentar a concessão de gratificação adicional por tempo de serviço prevista na Lei 1.711/1952, estabeleceu em seu art. 7º o seguinte:
Art. 7º No cômputo do tempo de serviço público efetivo serão observadas as seguintes normas:
- entende-se como tempo de serviço público efetivo o que tenha prestado à União, Estados, Distrito Federal, Territórios e Municípios, em cargo ou função civil ou militar, ininterruptamente ou não, em órgãos de administração direta ou autárquica, apurado à vista dos registros de frequência, folhas de pagamento ou dos elementos regularmente averbados no assentamento individual do funcionário;
De acordo com esse dispositivo legal, não havia qualquer limitação, para efeito de GATS, em relação aos tempos de serviço público que lhe dariam suporte, se ininterruptos ou não. Portanto, o argumento utilizado pela Sefip para impugnação do tempo de serviço público da interessada contraria a norma regulamentadora do benefício.
Nessa linha de entendimento, este Tribunal prolatou, e.g., os Acórdão 4757/2021-TCU-Primeira Câmara e 6.279/2021-TCU-2ª Câmara.
O ato em apreço foi encaminhado pelo controle interno em 2018, de modo que não houve o decurso do prazo de cinco anos previsto pelo Supremo Tribunal Federal, no âmbito do RE 636.553, para a apreciação de atos de natureza complexa, por parte do Tribunal de Contas da União.
Ante o exposto, o Ministério Público de Contas manifesta-se pela ilegalidade e negativa de registro do ato de aposentadoria em favor de Marniz Prudente Faria, em razão da percepção irregular de quintos cumulados com a Gratificação de Atividade Externa.
É o relatório.

não há.

Procurador Júlio Marcelo de Oliveira.

PESSOAL. APOSENTADORIA. INCORPORAÇÃO DE QUINTOS. CARGO NÃO CONSIDERADO COMO FUNÇÃO COMISSIONADA OU CARGO EM COMISSÃO. PERCEPÇÃO IRREGULAR DE GRATIFICAÇÃO DE ATIVIDADE EXTERNA. ILEGALIDADE. DETERMINAÇÕES.

APOSENTADORIA (APOS)

Secretaria de Fiscalização de Integridade de Atos e Pagamentos de Pessoal e de Benefícios Sociais (Sefip).

Em exame ato de concessão de aposentadoria no interesse de Marniz Prudente Faria, ex-servidora do Tribunal Regional do Trabalho da 18ª Região/GO, com base nos arts. 71, inciso III, da Constituição Federal, 1º, inciso V, e 39, inciso II, da Lei 8.443/1992 e 260, § 1º, do Regimento Interno.
2.	O exame realizado pela unidade técnica constatou que houve incorporação dos quintos/décimos decorrentes do exercício de função/cargo em comissão exercidos por ocupante do cargo de Oficial de Justiça Avaliador Federal/Executante de Mandados cumulados com a Gratificação de Atividade Externa, além pagamento de adicional por tempo de serviço em percentual superior ao devido, levando a aposentadoria a ser considerada ilegal.
3.	O Ministério Público de Contas manifestou-se de forma parcialmente divergente por entender que, em relação ao adicional por tempo de serviço, o benefício foi concedido conforme a legislação vigente à época do ingresso no cargo, não havendo nenhuma irregularidade. No entanto, entende que a ilegalidade do ato permanece, visto a percepção irregular de quintos cumulados com a Gratificação de Atividade Externa.
4.	No mérito, assiste razão ao Ministério Público de Contas, cujos argumentos incorporo às minhas razões de decidir, quanto à ilegalidade do ato.
5.	De fato, a FC relativa aos Analistas Judiciários cujas funções são relacionadas com a execução de mandados e atos processuais de natureza externa, não possuía natureza de função de confiança, pois era paga a todos os ocupantes desse cargo, na especialidade de Execução de Mandados, por força da Lei 11.416/2006, que criou a Gratificação de Atividade Externa - GAE. Desse modo, não se tratava de função que dependesse da confiança da autoridade competente, pois inerente a todos os ocupantes do referido cargo.
5.	Ademais, cumpre destacar que o percebimento da parcela de quintos dos recorrentes decorre da ocupação de função inerente à estrutura remuneratória do cargo efetivo de Analista Judiciário/Oficial de Justiça Avaliador Federal, também é circunstância pacificamente entendida como ilegal, conforme demonstrado nos Acórdão 1757/2021-TCU-Primeira Câmara, e 2.443/2021-TCU-1ª Câmara, ambos da relatoria do Min. Walton Alencar Rodrigues e Acórdão 2784/2016-TCU-Plenário, Relator Min. Benjamin Zymler.
7.	Assim, para além da impossibilidade de incorporação da Gratificação de Atividade Externa e da rubrica de quintos, o pagamento desta vantagem de forma cumulativa com a GAE constitui verdadeiro bis in idem, haja vista a dupla remuneração pelo mesmo fundamento, o exercício das atribuições de execução de mandados.
8.	À vista disso, concluo pela ilegalidade e negativa de registro do ato de aposentadoria em favor de Marniz Prudente Faria. 
Nesses termos, VOTO no sentido de que o Tribunal adote o Acórdão que ora trago à deliberação.
TCU, Sala das Sessões, em 17 de maio de 2022.
Ministro JOÃO AUGUSTO RIBEIRO NARDES 
Relator